臺灣高等法院臺中分院刑事判決　　 100年度交上訴字第1260號
上　訴　人
即　被　告　詹再雲
選任辯護人　張皓帆律師
上列上訴人因公共危險等案件，不服臺灣臺中地方法院100年度
交訴字第68號中華民國100年5月17日第一審判決（起訴案號：臺
灣臺中地方法院檢察署99年度偵字第28648號），提起上訴，本
院判決如下：
    主  文
上訴駁回。
    事  實
一、詹再雲前曾因偽造文書案件，經臺灣臺南地方法院以九十五
    年度簡字第三七二八號判決各判處有期徒刑四月、三月，並
    定應執行刑為有期徒刑六月確定，於民國九十六年四月十七
    日易科罰金執行完畢。詎其仍不知警惕，於九十九年十二月
    二十二日下午五時許，先至綽號「阿龍」之友人鄭耀庭位於
    臺中市○○區○○路二七四巷三弄一號住處飲酒，其後再於
    同日晚間八時許，共同前往吳鳳龍所經營之址設臺中市○○
    區○○路四一二號（下稱前開四一二號房屋）一樓之「馨歡
    卡拉OK小吃部」飲用高粱酒，迄翌日（二十三日）凌晨四時
    許，已達於不能安全駕駛動力交通工具之程度，然尚未至辨
    識行為違法或依其辨識而行為之能力欠缺或顯著減低之程度
    ，竟因不滿該處服務人員之態度，明知前開四一二號房屋係
    現供人使用之住宅（該房屋為座東朝西地上一層鐵架烤漆浪
    板外牆之建物，以木質裝潢隔間，區隔成一樓出租予吳鳳龍
    經營上述小吃部，二樓則由屋主羅滿足居住），且其預見倘
    放火燒燬前開四一二號房屋，火勢可能延燒至置放在房屋前
    之張立昌所有之車牌號碼ＶＯＯ－一五一號輕型機車，亦不
    違背其本意，而基於放火燒燬現供人使用住宅之故意及放火
    燒燬他人所有機車之不確定故意，先於同月二十三日凌晨四
    時許上開小吃部打烊後，以步行返回友人鄭耀庭之上開住處
    後，騎乘停放於該處之車牌號碼ＮＷＧ－０六九號重型機車
    ，前往臺中市○○區○○路一一０之二五號之「全國加油站
    」購買新臺幣（下同）一百五十元之汽油，並以保特瓶盛裝
    。旋於同日凌晨四時四十分許，再騎乘上開機車返回前開四
    一二號房屋，將甫購買之汽油潑灑在前開四一二號房屋西側
    大門旁一樓之外牆上，並持自己所有之打火機點燃不詳物品
    後往前開四一二號房屋之方向扔擲，而著手放火燒燬現供人
    使用住宅，該不詳物品隨即引爆汽油而引發火勢，因而燒燬
    前開四一二號房屋一樓小吃店西側外牆裝潢、線路、鐵門升
    降機，及置放於前開房屋前之前開ＶＯＯ－一五一號輕型機
    車，致生公共危險，所幸經民眾發現報案而及時撲滅，始未
    燒燬前開四一二號房屋之建築物本身。適返回前開四一二號
    房屋之吳鳳龍發現詹再雲從火場旁騎車離開，而予追躡及報
    案，經警逮捕後，扣得打火機一只，並於同日上午六時五十
    四分許，測得詹再雲呼氣酒精濃度達每公升零點八八毫克（
    所犯服用酒類不能安全駕駛動力交通工具而駕駛罪部分，經
    原審判決後，詹再雲撤回上訴而確定）。
二、案經吳鳳龍訴由臺中市警察局（現改制為臺中市政府警察局
    ）第五分局報告臺灣臺中地方法院檢察署檢察官偵查起訴。
    理  由
壹、證據能力方面：
一、按訊問被告時應全程連續錄音，必要時並應全程連續錄影，
    但有急迫情況，且經記明筆錄者，不在此限；筆錄內所載之
    被告陳述與錄音或錄影之內容不符者，除有前項但書情形外
    ，其不符之部分，不得作為證據，刑事訴訟法第一百條之一
    第一、二項定有明文。考其立法意旨，乃為擔保自白之任意
    性，便於偵審機關日後調取勘驗之必要，以期發現真實，故
    除有急迫情況並經記明筆錄者外，訊問被告時應全程連續錄
    音，必要時並應全程連續錄影，而筆錄內所載之被告陳述與
    錄音或錄影之內容不符時，其不符部分，難認有證據能力。
    查本件被告詹再雲之警詢筆錄錄影光碟，因員警製作時電腦
    設備故障，無法顯示錄音功能，致光碟內容僅有影像而無聲
    音，此有臺中市政府警察局第五分局一百年七月二十日函附
    之職務報告書可參（見本院卷第一一二至一一三頁），難以
    查證被告警詢筆錄之記載是否與被告實際之供述相符，被告
    於警詢供述之任意性，既有存疑，是以本院認被告之警詢筆
    錄當無證據能力。
二、次按除顯有不可信之情形外，公務員職務上製作之紀錄文書
    、證明文書，及從事業務之人於業務上或通常業務過程所須
    製作之紀錄文書、證明文書，亦得為證據，刑事訴訟法第一
    百五十九條之四第一款、第二款定有明文。本件卷附之車輛
    詳細資料報表係臺中市監理站職務上製作之紀錄文書；「馨
    歡卡拉OK小吃部」收據及全國加油站電子計算機統一發票，
    則分屬該小吃部服務人員及全國加油站受僱人通常業務過程
    中所須製作之證明文書；上開文書皆屬刑事訴訟法第一百五
    十九條之四規定之特信性文書，基於對公務機關之高度客觀
    性，暨對從事業務之人於通常業務過程中所為繼續性、機械
    性而為準確之記載之信賴，且該等文書係於本案發生前，由
    其製作人各依規定所登載或製作，並無顯不可信之情況，是
    均有證據能力。
三、再按被告以外之人於審判外之陳述，雖不符刑事訴訟法第一
    百五十九條之一至第一百五十九條之四之規定，而經當事人
    於審判程序同意作為證據，法院審酌該言詞陳述或書面陳述
    作成時之情況，認為適當者，亦得為證據；當事人、代理人
    或辯護人於法院調查證據時，知有刑事訴訟法第一百五十九
    條第一項不得為證據之情形，而未於言詞辯論終結前聲明異
    議者，視為有前項之同意，刑事訴訟法第一百五十九條之五
    定有明文。查檢察官、被告及其辯護人對於本件判決所引用
    之證人吳鳳龍、吳欣浩、戚賢信、羅滿足於警詢時之證述，
    警員之職務報告書、扣押筆錄、扣押物品目錄表、逃逸路線
    圖及臺中市政府火災原因調查鑑定書等審判外言詞或書面陳
    述之證據能力，於本院準備程序中均陳明對證據能力無意見
    ，亦均未於言詞辯論終結前聲明異議，視為於審判程序同意
    作為證據，且本院審酌該等言詞或書面陳述作成之情況並無
    不當，依刑事訴訟法第一百五十九條之五之規定，自均有證
    據能力。
四、末按照相機拍攝之照片，係依機器之功能，攝錄實物形貌而
    形成之圖像，除其係以人之言詞或書面陳述為攝取內容，並
    以該內容為證據外，照片所呈現之圖像，並非屬人類意思表
    達之言詞或書面陳述，當不在刑事訴訟法第一百五十九條第
    一項所規定「被告以外之人於審判外之言詞或書面陳述」之
    範圍內，其有無證據能力，自應與一般物證相同（最高法院
    九十七年度臺上字第三八五四號判決意旨參照）。本件卷附
    之現場及監視器翻拍照片係以科技電子或機械運作所留存之
    影像，被告詹再雲之呼氣酒精濃度測試單，係由被告自行吹
    氣至呼氣酒精測定器，經科技機器運作並測定其呼氣中所含
    酒精濃度後，依程式之設定自動將該測定結果予以列印，而
    產生之書面紀錄，亦非屬人類意思表達之言詞或書面陳述；
    扣案之打火機一只則為物證，均非屬供述證據，而無傳聞法
    則之適用，經核亦無違法取得之情形，與本案待證事實間復
    具有相當之關聯性，且被告及其辯護人亦不爭執該等證據取
    得之合法性，故有證據能力。
貳、實體方面：
一、上開犯罪事實，迭據被告於偵查、原審及本院審理中供認不
    諱，核與證人吳鳳龍、吳欣浩於警詢及偵查中證述之情節相
    符（見偵查卷第十七至十九、二二至二三、六七頁），並有
    被告所有之打火機一只扣案可佐，此外，復有逮捕被告之警
    員林至彬之職務報告書一紙（見偵查卷第十三頁）、臺中市
    政府警察局第五分局扣押筆錄、扣押物品目錄表各一紙（見
    偵查卷第二五至二六頁）、「馨歡卡拉OK小吃部」收據一紙
    （見偵查卷第二八頁）、被告購買汽油之全國加油站電子計
    算機統一發票一紙（見偵查卷第二九頁）、監視器翻拍照片
    六張（見偵查卷第三六至三八頁）、被告縱火後之逃逸路線
    圖一張（見偵查卷第三九頁）、現場照片八張（見偵查卷第
    四五至四八頁）、臺中市政府火災原因調查鑑定書（見本院
    卷第五七至一０二頁）等附卷可稽，且有被告縱火時之現場
    監視錄影光碟一片（見本院卷第五十頁）在卷可按，而上開
    現場監視錄影光碟並經本院當庭勘驗無誤，製有勘驗筆錄在
    卷可參（見本院卷第五三、一三一頁）。另前開四一二號房
    屋之一樓係吳鳳龍向屋主羅滿足所承租，以供經營「馨歡卡
    拉OK小吃部」，而二樓則為屋主所居住等情，已分據證人吳
    鳳龍、羅滿足於警詢中證述明確（見偵查卷第十九頁、本院
    卷第四七至四八頁）。而被告係因不滿「馨歡卡拉OK小吃部
    」服務小姐之態度，始憤而縱火一節，並據被告於原審訊問
    時供述甚明（見原審卷第十二頁反面）。另上開ＶＯＯ－一
    五一號輕型機車係屬張立昌所有乙節，亦據證人戚賢信於警
    詢時證述綦詳，復有上開機車之車輛詳細資料報表一紙在卷
    可考（見偵查卷第二七頁），被告上揭自白堪認與事實相符
    ，而可採信。
二、次查，前開四一二號房屋，係座東朝西地上一層鐵架烤漆浪
    板外牆屋頂木質裝潢隔間之建築物，為羅滿足所有，由吳鳳
    龍承租經營「馨歡卡拉OK小吃部」；又於火災後造成該四一
    二號房屋西側木質裝潢外牆燒損碳化，火勢延燒建築物西側
    外面停放之ＶＯＯ－一五一號輕型機車，鐵捲門南側受熱燒
    損燻黑，未延燒建築物內部等事實，有臺中市政府火災原因
    調查鑑定書在卷可按。至證人吳鳳龍經營之「馨歡卡拉OK小
    吃部」，位於前開四一二號房屋一樓，僅供營業使用，夜間
    並無人居住，且於被告縱火時，該小吃部業已打烊休息，吳
    鳳龍並已外出而無人在內等情，固經證人吳鳳龍陳明在卷，
    且據臺中市政府火災原因調查鑑定書記載明確，惟如前述，
    前開四一二號房屋為座東朝西地上一層鐵架烤漆浪板外牆之
    建物，以木質裝潢隔間，區隔成一樓出租予吳鳳龍經營上述
    小吃部，二樓則由屋主羅滿足居住，且該建物二樓陽台均裝
    置防盜鐵窗，並有冷氣，有臺中市政府火災原因調查鑑定書
    所附之建物照片可佐（見本院卷第八九頁），從外觀察看，
    即可知係現供人使用之住宅。是以一樓縱為店面且夜間無人
    居住，然從住宅之整體性及公共安全觀之，仍屬刑法第一百
    七十三條所規定之「現供人使用之住宅」。再觀被告縱火之
    起火點，位於一樓西側外牆，外觀為木造裝潢物，被告復以
    汽油潑灑，點火燃燒，顯有加大火勢，使之延燒之意，參酌
    臺中市政府火災原因調查鑑定書所載，消防人員抵達現場時
    ，一樓西側木質外牆已燒損碳化，自已達相當燃燒程度，被
    告顯有放火燒燬現供人使用之住宅之犯意甚明。
三、又於原審被告辯護人雖辯護稱：被告並非同時明知有機車停
    放在旁，也非出於使機車著火燃燒的目的而潑灑汽油，且亦
    非將汽油潑灑於機車上，又其點燃火勢之地點非為該機車所
    在處；被告亦稱於行為當時知道放火行為可能導致停放在旁
    之機車著火，然其認為不會發生如此之結果；從而被告主觀
    上應非出於使機車著火燃燒之故意，而係出於過失等語。惟
    按行為人對於構成犯罪之事實，預見其發生而其發生並不違
    背其本意者，以故意論，刑法第十三條第二項定有明文。又
    按刑法上過失犯之成立，應以不注意於可以預知之事實為要
    件，若對於構成犯罪之事實，已預見其能發生，又無確信其
    不能發生之情形，係故意而非過失（最高法院二十年非字第
    四十號判例意旨參照）。經查，ＶＯＯ－一五一號輕型機車
    係置放於前開四一二號房屋之前，被告於潑灑汽油之前後，
    均曾自上開機車旁側步行經過，此經本院勘驗監視錄影光碟
    查明無誤；又被告持打火機點燃不詳物品，並將該不詳物品
    向前開四一二號房屋扔擲後，即轉身朝後行走，並未回頭確
    認該不詳物品係墜落於何處乙節，此亦有前揭卷附之監視錄
    影光碟及翻拍照片可證，足徵被告屢次行經上開號機車旁側
    ，顯然明知上開機車係停放於緊鄰前開四一二號房屋之處，
    且其對於該不詳物品有無可能墜落他處而致他物燃燒，率皆
    不以為意；再參以汽油乃液態流動之高度易燃物，以火點燃
    勢必延燒所觸及物品，足使前開四一二號房屋周遭之相關物
    品迅速燃燒，則縱被告非將汽油直接潑灑於上開機車之上，
    亦當知或有部分汽油可能潑濺至該部機車，倘前開四一二號
    房屋起火燃燒，勢將波及上開機車；再衡諸被告於原審審理
    中亦已明確陳稱：伊潑灑汽油之情形就如卷附之監視器翻拍
    照片所示，伊知悉旁邊有一部機車，亦知如於該處點火，機
    車可能會燒起來，但伊當時未特別留意等語，堪認被告除有
    放火燒燬前開四一二號房屋之直接故意外，顯亦詳悉其對前
    開四一二號房屋放火行為，其火勢縱使因延燒而使上開機車
    因而燒燬，亦不違背其本意甚明，則被告亦係基於放火燒燬
    住宅以外之他人所有物之不確定故意而為本件之犯行，至堪
    認定。從而，本件事證明確，被告犯行堪以認定，應予依法
    論科。
四、論罪科刑：
（一）按刑法第一百七十三條第一項放火燒燬現有人使用之住宅
      罪，其直接被害法益，為一般社會之公共安全，雖同時侵
      害私人之財產法益，但仍以保護社會公安法益為重，況放
      火行為原含有毀損性質，而放火燒燬現供人使用之住宅罪
      ，自係指供人居住房屋之整體而言，應包括墻垣及該住宅
      內所有設備、傢俱、日常生活上之一切用品。故一個放火
      行為，若同時燒燬住宅與該住宅內所有其他物品，無論該
      其他物品為他人或自己所有，與同時燒燬數犯罪客體者之
      情形不同，均不另成立刑法第一百七十五條第一項或第二
      項放火燒燬住宅以外他人或自己所有物罪（最高法院七十
      九年臺上字第一四七一號判例意旨參照）。惟倘若小客車
      與機車置放係於住宅之前，並非住宅內之物品，則被告以
      一個放火行為燒燬小客車、機車座墊，並延燒房屋未遂，
      應已觸犯放火燒燬住宅以外之他人所有物罪及放火燒燬現
      有人使用之住宅未遂罪兩項罪名（最高法院九十四年度臺
      上字第一四一二號判決意旨參照）。是以，如一放火燒燬
      現供人使用住宅之行為同時致住宅內之數項物品及置放於
      該住宅前之汽機車燒燬，且行為人對於汽機車之燒燬亦有
      認識且不違背本意，就該汽機車之燒燬部分，應構成放火
      燒燬住宅以外之他人所有物罪；就放置於該住宅內之物品
      ，則不另成立放火燒燬住宅以外之他人所有物罪，而僅包
      括於放火燒燬現供人使用住宅罪中論處。查被告詹再雲潑
      灑汽油，並以前開打火機點燃不詳物品而著手於放火燒燬
      現供人使用之前開四一二號房屋及屬他人所有之上開機車
      ，該機車因而燒燬而喪失物之效用，顯已致生公共危險，
      而置放於前開四一二號房屋一樓之吳鳳龍所有之裝潢、線
      路及鐵門升降機等物雖亦燒燬，然前開四一二號房屋之主
      要構成部分則尚未喪失效用，而未發生燒燬之結果。故核
      被告所為，係犯刑法第一百七十三條第三項、第一項放火
      燒燬現供人使用之住宅未遂罪、第一百七十五條第一項放
      火燒燬住宅等以外之他人所有物罪。公訴人起訴法條雖未
      論及刑法第一百七十五條第一項，惟於犯罪事實欄已明確
      記載上開機車遭燒燬之事實，堪認此部分亦經起訴，本院
      自應加以裁判。又按放火罪原含有毀損性質在內，放火燒
      燬他人住宅損及牆垣，自無兼論毀損罪之餘地（最高法院
      二十九年上字第二三八八號判例意旨參照），則被告放火
      之行為雖致吳鳳龍所有之上揭裝潢、線路及鐵門升降機等
      物，與張立昌所有之上開機車毀損，亦無庸論以毀損罪，
      公訴人認被告涉犯刑法第三百五十四條毀損罪，且與前開
      放火燒燬現供人使用住宅未遂罪間有裁判上一罪關係，尚
      有未合，併此敘明。被告以一放火行為同時觸犯放火燒燬
      現供人使用之住宅未遂罪與放火燒燬住宅等以外之他人所
      有物罪二罪，為想像競合犯，應依刑法第五十五條前段之
      規定，從一重依放火燒燬現供人使用之住宅未遂罪處斷。
（二）被告前曾因偽造文書案件，經臺灣臺南地方法院以九十五
      年度簡字第三七二八號判決各判處有期徒刑四月、三月，
      並定應執行刑為有期徒刑六月確定，於九十六年四月十七
      日易科罰金執行完畢，有臺灣高等法院被告前案紀錄表存
      卷可考，其於五年以內故意再犯本件有期徒刑以上之罪，
      為累犯，除法定本刑為無期徒刑不得加重以外，其餘有期
      徒刑部分，應依刑法第四十七條第一項之規定，加重其刑
      。又被告雖已著手於放火燒燬現供人使用之住宅，惟該住
      宅未發生燒燬之結果，此部分犯行尚屬未遂，爰依刑法第
      二十五條第二項之規定，按既遂犯之刑度減輕其刑，並依
      法先加重後減輕之。
（三）被告及辯護人雖另辯稱以：被告當時已爛醉如泥，不醒人
      事，依被告於九十九年十二月二十三上午六時五十四分接
      受酒精濃度檢測，當時呼氣中酒精濃度每公升達零點八八
      毫克，則推算被告於案發當時，呼氣酒精濃度應已達一點
      零零五六毫克，顯見被告行為當時，因飲用酒類，體內酒
      精濃度甚高，已陷於精神喪失之狀態，並無放火之故意；
      再被告於飲酒前，對陷入精神障礙中之特定法益侵害行為
      並無故意或預見可能性，亦無證據證明被告於飲酒之初，
      尚未陷入精神障礙狀態前，對嗣後精神障礙狀態中之侵害
      法益行為有故意或預見可能，自仍有刑法第十九條第一、
      二項減免其刑規定之適用等語。經查，被告固與友人鄭耀
      庭於案發前之九十九年十二月二十二日下午開始飲酒，其
      後再於同日晚間八時許，前往吳鳳龍所經營之「馨歡卡拉
      OK小吃部」繼續飲用高粱酒迄翌日（二十三日）凌晨四時
      許，此業經證人鄭耀庭於本院審理時具結在卷，且被告於
      二十三日上午六時五十四分許，經警測得其呼氣酒精濃度
      達每公升零點八八毫克，亦有呼氣酒精濃度測試單一紙可
      參（見偵查卷第三一頁），然從證人鄭耀庭之證詞，並未
      見被告有因飲酒而致爛醉或神智不清之狀態，且觀被告於
      九十九年十二月二十三日凌晨四時許離開「馨歡卡拉OK小
      吃部」後，尚能步行回證人鄭耀庭住處，並騎乘停放於該
      處之車牌號碼ＮＷＧ－０六九號重型機車，前往臺中市○
      ○區○○路一一０之二五號之「全國加油站」購買汽油，
      並以保特瓶盛裝，而被告於加油時，僅全身有酒味，然並
      無任何異狀，或因酒醉而致神志異常之情形，此經證人吳
      欣浩於警詢及偵查中結證明確；再觀被告於購買汽油返回
      上開小吃店後，即將保特瓶盛裝之汽油往小吃店外牆潑灑
      ，再從所著褲子口袋掏出打火機點燃不明物後引燃潑灑於
      外牆之汽油後隨即逃逸，過程中被告步履正常，並無酒醉
      蹣跚之態，上述各情，復經本院勘驗現場監視錄影光碟查
      明屬實，並有勘驗筆錄在卷可佐，顯見被告於案發前固曾
      飲酒，但並未影響其控制行為之能力，且被告於案發當時
      精神狀況尚屬良好，並無因飲酒而不能辨識其行為違法或
      欠缺依其辨識而行為之能力，或有顯著減低之情形，自無
      刑法第十九條第一、二項規定之適用。
五、原審經審理結果，認被告罪證明確，適用刑法第一百七十三
    條第三項、第一項、第一百七十五條第一項、第五十五條前
    段、第四十七條第一項、第二十五條第二項、第三十八條第
    一項第二款之規定，並審酌被告曾因毀棄損壞案件，經法院
    判處拘役五十日確定，及因違反動產擔保交易案件，經法院
    判處有期徒刑四月確定，又因偽造文書案件，經法院判處有
    期徒刑三月、四月，有臺灣高等法院被告前案紀錄表在卷可
    按，堪認其素行不佳，其與被害人吳鳳龍素不相識，亦非頻
    繁出入「馨歡卡拉OK小吃部」消費，竟僅因不滿該處服務人
    員之態度，遽而採取放火之激烈手段洩憤，任意燒燬他人所
    有之機車及現供人使用之住宅，犯罪動機、目的至非良善，
    犯罪手段亦非平和，致被害人損害非輕，對社會秩序及公共
    安全之危害情節甚重，惟審酌被告於犯後隨即坦承犯行，並
    已與被害人吳鳳龍達成和解與履行賠償，有和解書一紙附卷
    可憑（見原審卷第二五頁），尚見悔意，兼衡及被告著手放
    火行為係屬未遂等一切情狀，量處被告有期徒刑三年八月，
    復說明扣案之打火機一只，為被告所有供本件犯罪之用，併
    依刑法第三十八條第一項第二款諭知沒收，另未扣案保特瓶
    一個，因無證據足資認定係屬被告所有之物，且非違禁物，
    自無從宣告沒收。核其認事用法俱無不當，量刑亦稱允洽。
    被告上訴主張其有刑法第十九條規定之適用，應予減輕其刑
    云云，核無理由，應予駁回。
據上論結，應依刑事訴訟法第三百六十八條，判決如主文。
本案經檢察官徐松奎到庭執行職務。
中    華    民    國   100    年    8     月    31    日
            刑事第七庭    審判長法  官  林  榮  龍
                                法  官  黃  仁  松
                                法  官  王  義  閔
上列正本證明與原本無異。
如不服本判決應於收受送達後十日內向本院提出上訴書狀，其未
敘述上訴理由者，並得於提起上訴後十日內向本院補提理由書 (
均須按他造當事人之人數附繕本)「切勿逕送上級法院」。
                                書記官  王  麗  珍
中    華    民    國   100    年    8     月    31    日